【裁判字號】    99,訴,552
【裁判日期】    991020
【裁判案由】    違反毒品危害防制條例
【裁判全文】
臺灣屏東地方法院刑事判決               99年度訴字第552號
公  訴  人  臺灣屏東地方法院檢察署檢察官
被      告  丙○○
            甲○○
            乙○○
共      同
選任辯護人  柳聰賢律師
上列被告因違反毒品危害防制條例案件，經檢察官提起公訴（98
年度偵字第2255號、99年度偵緝字第131 號、第134 號），本院
判決如下：
    主  文
丙○○共同製造第四級毒品，累犯，處有期徒刑年陸月。扣案
如附表編號6至116所示之物均沒收。
甲○○共同製造第四級毒品，處有期徒刑年陸月。扣案如附表
所示編號6至116所示之物均沒收。
乙○○無罪。
    事  實
一、丙○○曾因公共危險案件，經本院於民國93年8 月23日以93
    年度交簡字第570 號判處有期徒刑3 月確定，於94年4 月6
    日易科罰金執行完畢。詎仍不知悔改，明知假麻黃為毒品
    危害防制條例第2 條第2 項第4 款所列之第四級毒品，非經
    許可，不得非法製造、持有，竟為牟取不法之暴利，自98年
    1 月間某日起，與甲○○共同基於製造第四級毒品假麻黃
    之犯意聯絡，先由丙○○以不詳管道取得製造第四級毒品假
    麻黃（Pseudoephedrine ）等之疑似感冒藥丸（即附表編
    號74）之先驅原料及購得如附表編號6-116 所示之器材、化
    學藥品及原料等物後，即在丙○○委由不知情之乙○○帶甲○○向不知情之石清風母親石王水梅所承租位於屏東縣獅子
    鄉○○段478 地號土地（芒果園）之工寮及其附連圍繞土地
    上，將感冒藥丸等原料及附表所示之其他化學藥品及器具，
    倒入大玻璃燒杯內，以電磁爐加熱，使其沸騰，待水份蒸乾
    後，再放置於鐵盤內固化結晶（即經溶劑蒸乾程序，使之自
    液態至固態變化），轉變為可直接作為甲基安非他命合成之
    原料即第四級毒品先驅原料假麻黃而製造完成。期間丙○○、甲○○並多次承租或借用不同地點作為渠等製毒及藏放
    製毒器材、化學藥品及原料之處所，其中1 處係由丙○○、
    甲○○向知情之楊齊烋（由檢察官另案偵辦）借用楊齊烋位
    於屏東縣枋寮鄉○○○段不詳地號屏鵝公路旁蓮霧園工寮，
    楊齊烋並協助載運製毒器材、化學藥品及原料至上述屏東縣
    獅子鄉○○段478 地號土地（芒果園）之工寮，另有1 處係
    由丙○○委由甲○○向不知情之廖茂森承租位於屏東縣獅子
    鄉○○段434 地號之鐵皮工寮，作為渠等製毒或藏放製毒器
    材、化學藥品及原料之處所。丙○○亦曾於98年農曆春節前
    連續2 日，夥同甲○○在屏東縣枋寮鄉○○段某處羊寮後方
    工寮，搬運已使用過之甲苯空桶38桶至金榮路陸橋下丟棄。
    嗣於98年3 月20日中午12時許，為警當場查獲，並在屏東縣
    獅子鄉○○段478 地號土地之工寮，分別查扣如附表所示之
    假麻黃及丙○○所有，供製造第四級毒品假麻黃所用之
    器材、化學藥品及原料等物。
二、案經屏東縣政府警察局枋寮分局報請臺灣屏東地方法院檢察
    署檢察官偵查起訴。
    理    由
壹、有罪部分：
一、按被告以外之人於審判外之言詞或書面陳述，除法律有規定
    者外，不得作為證據；又被告以外之人於審判外之陳述，雖
    不符第159 條之1 至第159 條之4 之規定，但經當事人於審
    判程序同意作為證據，法院審酌該言詞陳述或書面陳述作成
    時之情況，認為適當者，亦得為證據；當事人、代理人或辯
    護人於法院調查證據時，知有第159 條第1 項不得為證據之
    情形，而未於言詞辯論終結前聲明異議者，視為有前項之同
    意，刑事訴訟法第159 條第1 項、第159 條之5 規定甚明。
    經查，本判決後開所引用之各該被告以外之人於審判外之陳
    述（包括書面陳述），雖屬傳聞證據，惟業經檢察官、被告
    丙○○、甲○○及辯護人於準備程序及審理期日時均表示無
    意見而不予爭執，且迄至言詞辯論終結前亦均未聲明異議，
    本院審酌上開證據資料製作時之情況，尚查無違法不當之瑕
    疵，亦認為以之作為證據應屬適當，故揆諸前開法律規定與
    說明，爰逕依刑事訴訟法第159 條之5 規定，認前揭證據資
    料均例外有證據能力。
二、訊之被告丙○○對於上開犯罪事實坦承不諱，被告甲○○固
    坦承於上開時間在屏東縣獅子鄉○○段478 地號土地（芒果
    園）之工寮及其附連圍繞土地上從事雜役之工作等語，惟矢
    口否認有何製造第四級毒品之犯行，辯稱：否認檢察官起訴
    之犯罪事實，我只是被「阿勇」之人叫去該處做雜役，只去
    做一天，一天工資新台幣（以下同）1000元云云。
三、經查：被告丙○○、甲○○於上開時、地將甲苯及甲醇加入
    量杯內，然後再將3 包的顆粒狀的藥丸放進後，放在旁邊讓
    其自動溶化，再將量杯放在加熱器上加熱，以人工攪拌後，
    因量杯內有磁鐵，之後量杯即自動旋轉攪拌，並製造出附表
    編號34至44之假麻黃之事實，業據被告丙○○、甲○○於
    警詢、檢察官偵訊及本院審理中供述在卷。又上開屏東縣獅
    子鄉○○段478 地號土地（芒果園）係訴外人石清風所有，
    由石王水梅出租，且係被告丙○○之朋友向石王水梅租用之
    事實，亦據證人石清風、石王水梅於警詢及偵查中之證述明
    確。另被告丙○○、甲○○向楊齊烋借用其承租位於屏東縣
    枋寮鄉○○○段不詳地號屏鵝公路旁蓮霧園工寮製造假麻黃
    ，並要求楊齊烋協助載運器材、化學藥品及原料至上述屏
    東縣獅子鄉○○段478 地號土地（芒果園）之工寮，被告甲○○亦向廖茂森租用位於屏東縣獅子鄉○○段434 地號之鐵
    皮工寮藏放甲苯等情，分別據證人楊齊烋、廖茂森於警詢及
    檢察官偵訊中證述在卷。本件為警查獲時在現場地上採得編
    號03、06煙蒂DNA 各與被告丙○○、甲○○DNA-ST R型別相
    同，有內政部警政署刑事警察局98年5 月8 日刑醫字第
    0980052065號鑑驗書一份在警卷可按（警卷第159-160 頁）
    ；現場採得之編號41之指紋與內政部警政署刑事警察局存檔
    之甲○○指紋卡之右拇指指紋相符，亦有內政部警政署刑事
    警察局98年6 月6 日刑紋字第0980069210號鑑驗書一份在警
    卷可證（警卷第163-165 頁），堪認被告丙○○、甲○○確
    有在該處製造第四級毒品假麻黃。
四、扣案之(一)送驗編號34（即該局另予以編號A ）、編號44（該
    局另予以編號B ）萃取之麻黃素溶液各1 桶，經檢視為淡黃
    色透明液體。(1)驗前毛重35185.00公克【包裝塑膠桶重3608
    .60 公克】；(2)共取23.83 公克鑑定用罄，總餘31552.57公
    克，均檢出第四級毒品毒品先驅原料假麻黃成分；未檢出
    第二級毒品甲基安非他命成分。隨機抽測編號B 純度約1%，
    推估編號A 至B 均含甲麻黃之驗前總純質淨重約315.76公
    克。(二)送驗編號35-43 之疑似萃取之麻黃素合計九個（該局
    另予以編號C1-C9 ），經檢視均為黃色粉末，外觀型態均相
    似，隨機抽取編號C3鑑定。(1)驗前總毛重12170.15公克【包
    裝玻璃燒杯總重約10424. 37 公克】；(2)編號C3淨重159.
    46公克，取2.82公克鑑定用罄，餘156.64公克，檢出第四級
    毒品毒品先驅原料假麻黃成分，純度約1%；(3)依據抽測純
    度值，推估編號C1至C9均含甲麻黃之驗前總純質淨重約17
    .45 公克。(三)送驗編號88-93 （該局另予以編號D ）甲醇1
    瓶，經檢視為透明液體。(1)驗前毛重384.75公克【包裝玻璃
    罐重248.06公克】；(2)取4.76公克鑑定用罄，餘131.93公克
    ，檢出Methanol（甲醇）成分。(四)送驗編號94-95 （該局另
    予以編號E ）甲醇1 瓶，經檢視為透明液體。(1)驗前毛重
    380.64公克【包裝玻璃罐重248.06公克】；(2)取4.74公克鑑
    定用罄，餘127.84公克，檢出Methanol（甲醇）成分。(五)送
    驗編號97-106（即該局另予以編號F ）甲苯1 瓶，經檢視為
    透明液體。(1)驗前毛重365.70公克【包裝玻璃罐重248.06公
    克】；(2)取4.74公克鑑定用罄，餘112.90公克，檢出Toluen
    e （甲苯）成分。(六)送驗編號126 （即該局另予以編號G ）
    不明粉末1 包，經檢視為淡黃色粉末。(1)驗前毛重3.76公克
    【包裝塑膠袋1.41公克】；(2)取0.32公克鑑定用罄，餘2.03
    公克，未檢出第二級毒品甲基安非他命成分。(七)送驗編號
    127 （該局另予以編號H ）不明粉末1 包，經檢視為淡黃色
    及粉紅色粉末。(1)驗前毛重1.82公克【包裝塑膠袋1.41公克
    】；(2)取0.08公克鑑定用罄，餘0.33公克，未檢出第二級毒
    品甲基安非他命成分。(八)送驗編號128 （該局另予以編號I
    ）不明粉末1 包，經檢視為灰白色粉末。(1)驗前毛重1.85公
    克【包裝塑膠袋1.41公克】；(2)取0.09公克鑑定用罄，餘
    0.35公克，未檢出第二級毒品甲基安非他命成分。(九)送驗編
    號74（該局另予以編號J ）疑似感冒藥丸164 包，檢視均為
    黃色圓型藥錠，外觀型態均相似，隨機抽取10顆磨混鑑定。
    (1)總淨重32976.60公克，共取2.02公克鑑定用罄，總餘
    32974.58公克；(2)檢出第四級毒品毒品先驅原料假麻黃成
    分；(3)測得假麻黃純度約30% ，驗前總純質淨重約
    9892.98 公克，有內政部警政署刑事警察局98年5 月27日刑
    鑑字第0980043096號鑑定書一份附警卷可按（警卷第161-16
    2 頁）。此外，並有現場照片86張、屏東縣政府警察局鑑識
    科刑案現場勘察報告卷宗一份（警卷第141-151 頁）在卷可
    稽，並有扣案之如附表所示假麻黃半成品、供製造假麻黃
    所用之器材、化學藥品及原料等物扣案可資佐證。又扣案
    如附表編號34-44 所示之物，經送內政部警政署刑事警察局
    鑑定結果，均含有第四級毒品先驅原料麻黃成分，驗前總
    純質淨重約333.21公克，有上開內政部警政署刑事警察局98
    年5 月27日刑鑑字第0980043096號鑑定書一份附警卷可按（
    警卷第161-162 頁）。依扣押物品勘驗及檢驗結果綜合研判
    ，本案係將購得之第四級毒品管制藥品原料藥感冒藥，經溶
    劑蒸乾程序，非法製得第四級毒品先驅原料第1 項假麻黃
    結晶，屬麻黃毒品先驅原料純化製造。經屏東縣政府警察
    局鑑識科根據現場勘察結果研判與建議認為：根據現場藥品
    及製造工具顯示，本案查獲地點極可能為製造第四級毒品麻
    黃素之工廠，麻黃素為製造安非他命類毒品之先驅原料。現
    場查獲正加熱熬煮之橘色液體及旁邊塑膠桶內已呈白色結晶
    狀物，經毒品呈色試劑檢驗結果，呈現紫色，顯示應為麻黃
    素類第四級毒品，本件毒品工廠已有麻黃素之成品顯現。現
    場查獲之各類藥品及製造工具，與安非他命類毒品製造工廠
    所有之藥品及製造工具不相同，顯示被告製造麻黃素成品後
    ，並未於現場繼續製造安非他命類毒品，製成之麻黃素應移
    轉至他地，或轉售給他人於他地後製安非他命類毒品等語，
    有刑案現場勘察報告卷宗附警卷可按（警卷第141-151 頁）
    ，且現場已有假麻黃之成品，堪認被告丙○○於本院之自
    白與事實相符，被告甲○○於檢察官偵訊中亦供稱：98年3
    月20日是丙○○叫我早上9 點多過去，他叫我做什麼我就做
    什麼，他叫我甲苯放在一起，有黃色顆粒的東西放在一起，
    加熱部分是丙○○自己在用，他雇我七天，約給我15000 元
    等語在卷（98年度偵字第2255號卷第132 頁），被告甲○○
    既然於上開時、地將甲苯及甲醇加入量杯內，然後再將的顆
    粒狀之感冒藥丸放進，以人工攪拌後，之後量杯即自動旋轉
    攪拌，並製造出附表編號34至44之麻黃素之事實，業據被告
    丙○○、甲○○於警詢中供述明確，則被告甲○○辯稱：不
    知在製造第四級毒品，只是去作雜役云云，顯係事後卸責之
    詞，不足採取。綜上所述，被告丙○○、甲○○確有於上開
    時、地，製造第四級毒品假麻黃之事實，應堪認定，本案
    事證明確，應依法論科。
五、按被告行為後法律有變更，致發生新舊法比較適用時，除與
    罪刑無關者，例如易刑處分、拘束人身自由之保安處分等事
    項，不必列入綜合比較，得分別適用有利於行為人之法律，
    另從刑原則上附隨於主刑一併比較外，於比較新舊法時應就
    罪刑有關之一切情形，含本刑及有關之共犯、未遂犯、想像
    競合犯、牽連犯、連續犯、結合犯，以及累犯加重、自首減
    輕暨其他法定加減原因（如身分加減）與加減例等，綜其全
    部罪刑之結果為比較後，擇較有利者為整體之適用，不能予
    以割裂而分別適用個別有利之條文。再按法規之制定與法規
    之修正，如有特定生效日之必要者，依中央法規標準法第14
    條或第20條第2 項準用第14條之規定，應分別特定其施行日
    期。法規制定或前次修正基於特殊因素所特定之施行日期，
    並不適用於日後修正或再次修正之條文。又法律之制定或修
    正，若未明定施行日期者，中央法規標準法雖未規定應自何
    時生效，然法律既經制定或修正並經總統公布，自應依一般
    原則，自公布日起算至第3 日發生效力。92年7 月9 日修正
    公布之毒品危害防制條例第36條規定：「本條例自公布後6
    個月施行」，其立法理由謂：「( 一) 依修正草案第2 條第
    3 項規定，法務部需會同衛生署成立審議委員會每3 個月定
    期檢討調整毒品之分級及品項，而本次新增第4 級毒品，有
    需要在新法施行前先經該審議會檢討後再調整公布，爰預留
    6 個月緩衝期，以利處理。( 二) 依本條例新修正之規定，
    有必要再訂定相關子法及修正相關法規，以配合本條例之施
    行，故亦有需要預留適當緩衝期，以利訂頒相關子法及相關
    法規之配合修正」，故該條規定，顯係因應該次修正之需，
    始預留適當之緩衝期，故其後修正條文之施行日期尚難援引
    此一規定而為標準，若未明定施行日期者，自應依一般原則
    ，自公布日起算至第3 日發生效力。從而，總統於98年5 月
    20 日 以華總一義字第09800125141 號令修正公布毒品危害
    防制條例第4 、11、11之1 、17、20、25條條文，依上開說
    明，修正條文應自公布日起第3 日即98年5 月22日發生效力
    。查被告為本案製造第四級毒品之行為後，毒品危害防制條
    例於98年5 月20日修正公布，針對當次公布之修正條文，未
    另訂施行日期，而原毒品危害條例條例第36條所規定：「本
    條例自公布後6 個月施行。」，核其所稱「本條例」係指係
    92 年7月9 日修正公布之該條例，並非指98年5 月20日公布
    之部分修正條文，已如前述。且參諸98年5 月20日修正公布
    之毒品危害防制條例第17條規定：「犯第4 條至第8 條、第
    10 條 或第11條之罪，供出毒品來源，因而查獲其他正犯或
    共犯者，減輕或免除其刑。犯第4 條至第8 條之罪於偵查及
    審判中均自白者，減輕其刑。」此條文之修正，對於本案在
    偵查及審判中自白製造毒品犯罪之被告而言，當有即時適用
    之法律上利益，是本院認為98年5 月20日公布之毒品危害防
    制條例修正條文之生效日期不得依同條例第36條定之，而應
    參照中央法規標準法第13條對於法規生效施行日之基本規範
    ，自公布日起第3 日即98年5 月22日發生效力。據此，本案
    應依刑法第2 條第1 項規定，依「從舊從輕」原則而為比較
    。而被告為製造第四級毒品行為時之毒品危害防制條例第17
    條規定：「犯第4 條第1 項至第4 項、第5 條第1 項至第4
    項前段、第6 條第1 項至第4 項、第7 條第1 項至第4 項、
    第8條 第1 項至第4 項、第10條或第11條第1 項、第2 項之
    罪，供出毒品來源，因而破獲者，得減輕其刑。」修正後則
    規定：「犯第4 條至第8 條、第10條或第11條之罪，供出毒
    品來源，因而查獲其他正犯或共犯者，減輕或免除其刑。犯
    第4條 至第8 條之罪於偵查及審判中均自白者，減輕其刑。
    」核修正後之規定，第1 項除修正「因而破獲者」文字為「
    因而查獲其他正犯或共犯者」外，並刪除原條文「得減輕或
    免除其刑」之「得」字；第2 項則增列自白減輕其刑之規定
    ，於量刑適用上，自以修正後之第17條規定對被告較為有利
    。綜合比較結果，修正後之規定較為有利於被告，應適用一
    體修正後毒品危害防制條例之規定。另按行為之處罰，以行
    為時之法律有明文規定者為限，刑法第1 條前段定有明文，
    查被告丙○○、甲○○前雖因製造麻黃而持有第四級毒品
    純質淨重20公克以上，然被告於98年3 月20日間持有第四級
    毒品行為當時，尚無於98年5 月20日修正公布，同月22日生
    效之毒品危害防制條例第11條第6 項：「持有第四級毒品純
    質淨重二十公克以上者，處一年以下有期徒刑，得併科新臺
    幣十萬元以下罰金」規定，本於罪刑法定主義，本件自無毒
    品危害防制條例第11條第6 項之適用，附此敘明。
六、按假麻黃為毒品危害防制條例第2 條第2 項第4 款規定之
    第四級毒品，不得製造。又按毒品危害防制條例第4 條之製
    造毒品罪，其所稱製造者，除將不具毒品成分之原料加以化
    合而成毒品外，尚包括將原含有毒品物質之物，予以加工改
    製在內。故將劣質毒品加工提高其純度，將栽種成長之大麻
    葉加工使成易於吸用之製品，將液態毒品加工成固態，將粉
    末狀毒品依所需形狀、顏色、劑量加工成錠劑，或使潮濕之
    毒品乾燥化等，均應成立製造毒品罪（最高法院97年度臺上
    字第6136、2940號判決意旨參照）。故被告丙○○、甲○○
    將含有假麻黃之感冒藥丸經溶劑蒸乾程序，製造出假麻黃
    ，應屬製造毒品行為無疑。核被告丙○○、甲○○所為，
    均係犯毒品危害防制條例第4 條第4 項之製造第四級毒品罪
    。被告丙○○、甲○○二人間，就前開製造第四級毒品假麻
    黃之犯行，有犯意聯絡及行為分擔，為共同正犯。公訴意
    旨雖認被告丙○○、甲○○2 人所為係犯同條例第4 條第2
    項之製造第二級毒品未遂罪，然訊據被告丙○○、甲○○二
    人均堅決否認有何製造甲基安非他命犯行等語。按毒品危害
    防制條例第四條之製造毒品罪，其所稱製造者，除將不具毒
    品成分之原料加以化合製造而成毒品外，尚包括加工於原含
    有毒品物質之物，而製造成新毒品之行為在內，最高法院98
    年度台上字第827 號判決意旨參照。而常見製造甲基安非他
    命之原料有麻黃鹼、苯丙酮、苯甲醛三種，又以麻黃素為原
    料之製造方法中，艾蒙德法、紅磷法、波氏還原法較為常見
    。又甲基安非他命之製造方式不外乎下列幾種：(一)以傳統三
    階段的方法，本件固有原料假麻黃鹼，但缺乏鹵化的關鍵試
    劑亞硫醯二氯，設備部分缺少真空馬達，第二階段氫化即缺
    少關鍵試劑是氯化鈀，設備需要高壓鋼瓶及氫氣，尚有關鍵
    之催化劑白金，在扣案之物品中並未發現上開製造甲基安非
    他命之原料。第二階段既無法完成，即無法繼續進入第三階
    段純化。(二)二階段之紅磷法，主要關鍵試劑是紅磷、碘，關
    鍵設備是加熱迴流設備，在本案扣案的物品亦未發現關鍵試
    劑是紅磷、碘及加熱回流設備。(三)第三方法是以鋰之方法，
    本案扣案物品亦無此種原料及設備。(四)是以P2P 之方式，這
    是以P2P 之化學原料（phenyl-2-propanone），加上甲醯胺
    ，以一個步驟即可完成甲基安非他命，亦要經過純化，在本
    案卷證內亦未扣得P2P 原料。綜上所述，本案扣案之物，並
    未有符合的設備及化學原料可以合成甲基安非他命，是扣案
    之相關物品及原料既無法製成甲基安非他命，即難認被告丙○○、甲○○二人之行為已著手於製造甲基安非他命犯行。
    況本件經屏東縣政府警察局鑑識科根據現場勘察結果研判與
    建議認為：根據現場藥品及製造工具顯示，本案查獲地點極
    可能為製造第四級毒品麻黃素之工廠，現場查獲之白色結晶
    狀物，經毒品呈色試劑檢驗結果，呈現紫色，顯示應為麻黃
    素類第四級毒品，本件毒品工廠已有麻黃素之成品顯現，現
    場查獲之各類藥品及製造工具，與安非他命類毒品製造工廠
    所有之藥品及製造工具不相同，顯示被告製造麻黃素成品後
    ，並未於現場繼續製造安非他命類毒品，製成之麻黃素應移
    轉至他地，或轉售給他人於他地後製安非他命類毒品等情，
    有上開屏東縣政府警察局鑑識科刑案現場勘察報告卷宗附警
    卷可按。依被告丙○○、甲○○製造第四級毒品假麻黃現
    場所查獲之化學原料、工具等亦非製造安非他命年所用，是
    並無證據證明被告丙○○、甲○○是著手製造第二級毒品安
    非他命，公訴意旨認被告丙○○、甲○○係著手製造第二級
    毒品甲基安非他命，係犯毒品危害防制條例第4 條6 項、第
    2 項之製造第二級毒品未遂罪，容有未洽，惟二者社會基本
    事實相同，爰依法變更起訴法條。末查被告丙○○前於93
    年間因公共危險案件，經本院於93年8 月23日以93年度交簡
    字第570 號判處有期徒刑3 月確定，於94年4 月6 日易科罰
    金執行完畢之事實，有臺灣高等法院被告前案紀錄表1 份附
    卷可按，其於5 年以內再故意犯本件有期徒刑以上之罪，依
    刑法第47條第1 項規定，應論以累犯，並加重其刑。至於辯
    護人稱本案亦應依修正後毒品危害防制條例第17條第1 項規
    定減輕其刑云云。經查，被告丙○○於本院言詞辯論期日（
    99年9 月29日）自白製造第四級毒品假麻黃，然被告丙○○、甲○○於偵查中均供稱：其等將黃色顆粒藥丸進玻璃杯
    中加熱、攪拌，不知道做什麼，是阿勇叫我們做的等語（偵
    卷第13、130 、132 頁），已難認被告丙○○、甲○○於偵
    查中自白製造假麻黃犯行，且被告甲○○於本院審理中亦
    未自白製造第四級毒品犯行，被告甲○○始終未自白犯行，
    被告丙○○於偵查中亦未自白犯行，與毒品危害防制條例第
    17 條 第2 項之規定已有不符，且被告丙○○、甲○○亦未
    供出毒品來源，亦未查獲其他正犯或共犯，自亦與該條第1
    項之規定不符，，從而無依該條第1 項減輕其刑之餘地，辯
    護人就此所言，顯屬無據。爰審酌被告丙○○、甲○○為圖
    不法私利，無視於國家對於杜絕毒品犯罪之禁令，竟向他人
    習得製作假麻黃之技術後，進而大量製作，厥為毒品氾濫
    之始作俑者，惡性非輕，且扣案之麻黃成品、半成品數量
    非低，倘流入市面將戕害人民身心健康、國力甚鉅，兼衡其
    犯罪之動機、目的、手段、智識程度及被告丙○○於本院審
    理中坦承犯行，尚有悔悟之心等一切情狀，各量處如主文所
    示之刑。
七、按依毒品危害防制條例第18條第1 項前段之規定，應予沒收
    銷燬之毒品，以經查獲之第一、二級毒品為限。又毒品依其
    成癮性、濫用性及對社會危害性，共分為四級，上開條例並
    就製造、運輸、販賣、意圖販賣而持有、以非法方法使人施
    用、引誘他人施用及轉讓不同品項之毒品等行為，分別定其
    處罰。至施用或持有第三、四級毒品，因其可罰性較低，故
    未設處罰之規定，僅就施用及持有第一、二級毒品科以刑罰
    。然鑑於第三、四級毒品均係管制藥品，特於同條例第11條
    之1 明定無正當理由，不得擅自持有；第18條第1 項後段復
    規定查獲之第三、四級毒品，無正當理由而擅自持有者，沒
    入銷燬之。從而，依同條例第18條第1 項後段應沒入銷燬之
    毒品，專指查獲施用或持有之第三、四級毒品而言；倘係查
    獲製造、運輸、販賣、意圖販賣而持有、以非法方法使人施
    用、引誘他人施用或轉讓第三、四級毒品，既屬同條例相關
    法條明文規定處罰之犯罪行為，即非該條項應依行政程序沒
    入銷燬之範圍。又同條例第19條第1 項所定「供犯罪所用或
    因犯罪所得之物」，係指犯第4 條至第9 條、第12條、第13
    條或第14條第1項 、第2 項之罪所用或所得之財物，不包括
    毒品本身在內，是尚不得援用此項規定為第三、四級毒品之
    沒收依據。再同條例對於查獲之製造、運輸、販賣、意圖販
    賣而持有、以非法方法使人施用、引誘他人施用及轉讓第三
    、四級毒品之沒收，並無特別規定，如其行為已構成犯罪，
    則該毒品即屬不受法律保護之違禁物，應回歸刑法之適用，
    依刑法第38條第1 項第1 款之規定沒收之，始為適法（最高
    法院95年度臺上字第911 號判決要旨參照）。查扣案如附表
    編號34-44 及編號74所示之物，經檢驗結果均含有第四級毒
    品假麻黃成分，屬違禁物，有前揭內政部警政署刑事警察
    局98年5 月27日刑鑑字第0980043096號鑑定書在卷足佐，均
    不問屬於犯人與否，依刑法第38條第1 項第1 款規定宣告沒
    收。至鑑驗耗用之毒品，既已滅失，自無庸宣告沒收。另附
    表編號6 至116 （編號34-44 及編號74除外）所示之物，均
    為被告丙○○、甲○○所有供製造第四級毒品麻黃過程中
    所使用之設備，業經被告丙○○供陳在卷，本於共犯責任共
    同之原則，均應依毒品危害防制條例第19條第1 項規定，併
    予宣告沒收。再附表編號1-4 所示之手機4 支（含SIM 卡）
    ，分別據被告丙○○、甲○○坦承各為其所有，惟其否認係
    用以聯絡本案製造第四級毒品所用之物，然依卷存之前開通
    訊監察譯文，亦不足以證明該手機4 支係供被告丙○○、甲○○聯絡本案犯罪所用，且非違禁物，編號5 所示之手機係
    被告乙○○所有，並非被告丙○○、甲○○所有，亦非違禁
    物，爰均不另為沒收之諭知。
貳、無罪部分：
一、公訴意旨略以：被告乙○○為牟取不法之暴利，自98年1 月
    間某日起，與被告丙○○、甲○○共同基於製造第二級毒品
    甲基安非他命之犯意聯絡，先由丙○○以不詳管道取得第四
    級毒品假麻黃（Pseudoephedrine ）等製造甲基安非他命
    之先驅原料及購得如附表所示之器材、化學藥品及原料等物
    後，即在丙○○委由乙○○帶甲○○向不知情之石清風母王
    水梅所承租位於屏東縣獅子鄉○○段478 地號土地（芒果園
    ）之工寮及其附連圍繞土地上，將原料假麻黃與鹽酸、甲
    苯等其他化學藥品及原料等溶劑混合攪拌，並加熱使之反應
    生成溶液，再將溶液過濾、晾乾，使之經過氯化、氫化及純
    化過程得到甲基安非他命結晶，而著手製造甲基安非他命，
    期間並多次承租或借用不同地點作為渠等製毒及藏放製毒器
    材、化學藥品及原料之處所，其中1 處係由丙○○、甲○○
    向知情之楊齊烋借用楊齊烋位於屏東縣枋寮鄉○○○段不詳
    地號屏鵝公路旁蓮霧園工寮，楊齊烋並協助載運製毒器材、
    化學藥品及原料至上述屏東縣獅子鄉○○段478 地號土地（
    芒果園）之工寮，另有1 處係由丙○○委由甲○○向不知情
    之廖茂森承租位於屏東縣獅子鄉○○段434 地號之鐵皮工寮
    ，作為渠等製毒或藏放製毒器材、化學藥品及原料之處所。
    丙○○亦曾於98年農曆春節前連續2 日，夥同甲○○在屏東
    縣枋寮鄉○○段某處羊寮後方工寮，搬運已使用過之甲苯空
    桶38桶至金榮路陸橋下丟棄。嗣於98年3 月20日中午12時許
    ，為警當場查獲，並在如附表所示地點，分別查扣如附表所
    示之第四級毒品假麻黃及被告丙○○所有，供製造毒品所
    用之器材、化學藥品及原料等物，因認被告乙○○亦涉犯毒
    品危害防制條例第4 條第6 項、第2 項之製造第二級毒品未
    遂罪嫌云云。
二、按犯罪事實應依證據認定之，無證據不得認定犯罪事實；不
    能證明被告犯罪者，應諭知無罪之判決，刑事訴訟法第154
    條第2 項、第301 條第1 項分別定有明文。次按事實之認定
    ，應憑證據，如未能發現相當證據，或證據不足以證明，自
    不能以推測或擬制之方法，以為裁判基礎。且刑事訴訟上證
    明之資料，無論其為直接證據或間接證據，均須達於通常一
    般人均不致於有所懷疑，而得確信其為真實之程度，始得據
    為有罪之認定，若其關於被告是否犯罪之證明未能達此程度
    ，而有合理性懷疑之存在，致使無從形成有罪之確信，根據
    「罪證有疑，利於被告」之證據法則，即不得遽為不利於被
    告之認定。又按檢察官就被告犯罪事實，應負舉證責任，並
    指出證明之方法，刑事訴訟法第161 條第1 項定有明文。因
    此，檢察官對於起訴之犯罪事實，應負提出證據及說服之實
    質舉證責任。倘其所提出之證據，不足為被告有罪之積極證
    明，或其指出證明之方法，無從說服法院以形成被告有罪之
    心證，基於無罪推定之原則，自應為被告無罪判決之諭知（
    最高法院40年臺上字第86號、76年臺上字第4986號、92年臺
    上字第128 號判例要旨參照）。
三、公訴人認被告乙○○涉有製造第二級毒品甲基安非他命未遂
    罪嫌，無非係以證人即同案被告丙○○、甲○○於警詢、偵
    查中之證述，被告乙○○於警詢、偵查中之供述，證人石清
    風、王水梅、楊齊烋、廖茂森等人於警詢及偵查中之證述、
    通訊監察譯文、扣案如附表所示之器材、化學藥品、原料等
    物、屏東縣政府警察局現場勘查報告、現場地上採得編號02
    煙蒂DNA與被告乙○○DNA-STR型別相同，有內政部警政署刑
    事警察局98年5月8日刑醫字第0980052065號鑑驗書可按，又
    扣案之附表編號34-44號及編號74所示之物品均含有第四級
    毒品假麻黃素，有內政部警政署刑事警察局98年5月27日刑
    鑑字第0980043096號鑑定書、現場照片86張為其主要論據。
四、訊據被告乙○○堅決否認有何製造第二級毒品之犯行，辯稱
    ：我是去找丙○○，我只是去那邊喝茶、聊天、看報紙等語
    。
五、經查：
(一)、被告乙○○確曾在上開屏東縣獅子鄉○○段478地號土地之
    工寮，本件為警查獲時，其在該處抽菸等情，業據被告乙○○陳明在卷，並有監聽譯文在卷可按，警員在上開內獅段
    478 號現場地上採得編號02煙蒂DNA 與被告乙○○DNA-STR
    型別相同，有內政部警政署刑事警察局98年5 月8 日刑醫字
    第0980052065號鑑驗書在卷可按，則被告乙○○於本件查獲
    時，確有在該處，堪以認定。惟被告乙○○於警詢、檢察官
    偵訊及本院審理中均供稱：伊是在鐵皮屋外面喝茶、休息、
    看報紙，丙○○與甲○○在屋子裡面，伊在外面喝茶、看報
    紙，有聞到一種強力膠的味道，我問丙○○做何事，丙○○
    說我不必問等語。證人丙○○於警詢中證稱：乙○○是我同
    學，我在路上遇到他們，我向他說我在該處工作，問他要不
    要進來看看，…，乙○○在該處看報紙，他是來找我的等語
    ；丙○○於偵訊中亦證稱：乙○○是我告訴他位置，他自己
    過去，我不知道他要做什麼等語。被告甲○○於警詢證稱：
    乙○○沒有什麼工作等語。則被告乙○○供稱去該處鐵皮屋
    外面喝茶看報紙等情與丙○○、甲○○供述之情節大致相符
    ，是本件為警查獲時被告乙○○固在現場，但並無證據證明
    乙○○有參與丙○○、甲○○製造毒品之行為。
(二)、現場採得之編號41之指紋與內政部警政署刑事警察局存檔之
    甲○○指紋卡之右拇指指紋相符，有內政部警政署刑事警察
    局98年6月6日刑紋字第0980069210號鑑驗書一份在警卷可證
    （警卷第163-165頁），惟並未在附表所示之製造毒品之物
    品、器具上採得被告乙○○之指紋，是扣案如附表所示之物
    ，亦無從證明被告乙○○有參與被告丙○○、甲○○製造毒
    品之犯行。又被告乙○○與甲○○固於電話中聯絡承租工寮
    等事宜，並有監聽譯文附卷可按，然此僅能證明乙○○協助
    甲○○向承租工寮，惟其等承租之工寮究係何處之工寮，已
    無從認定，是尚不能以該監聽譯文證明乙○○與被告丙○○
    、甲○○有製造毒品之犯意聯絡及行為之分擔。
(三)、綜上所述，被告乙○○固於98年3 月20日中午12時許，員警
    在上開地點查獲本件時在現場，惟依上開說明，公訴人所提
    出之證據或所指出之證明方法，僅足證明乙○○在場，並無
    法證明被告乙○○有與被告丙○○、甲○○就上製造毒品之
    犯行，有犯意聯絡及行為分擔，亦無從證明被告乙○○有著
    手製造第二級毒品之犯行，就公訴人所指被告乙○○之製造
    第二級毒品未遂犯行，所為訴訟上之證明，尚未達到通常一
    般之人均不會有任何懷疑，而得確信被告犯行之真實程度，
    自無從說服本院形成有罪之心證。此外，復查無其他積極證
    據足認被告乙○○確有公訴人所指前揭犯行，被告乙○○之
    犯罪尚屬不能證明，基於無罪推定之原則，即應為被告無罪
    之諭知。
據上論斷，依刑事訴訟法第299條第1項前段、第301條第1項，毒
品危害防制條例第4條第4項、第19條第1項，刑法第11條、第2條
第1項但書、第28條、第38條第1項第1款，判決如主文。
本案經檢察官林圳義到庭執行職務。
中    華    民    國    99    年    10    月    20    日
                刑事第一庭  審判長法  官  潘正屏
                                  法  官  黃紀錄
                                  法  官  涂裕洪
以上正本證明與原本無異。
如不服本判決應於收受送達後10日內向本院提出上訴書狀，並應
敘述具體理由；如未敘述上訴理由者，應於上訴期間屆滿後20日
內向本院補提理由書（均須按他造當事人之人數附繕本）「切勿
逕送上級法院」。
中    華    民    國    99    年    10    月    20    日
                                  書記官   卓春成
附錄論罪科刑法條
毒品危害防制條例第4條
製造、運輸、販賣第一級毒品者，處死刑或無期徒刑；處無期徒
刑者，得併科新臺幣 2 千萬元以下罰金。
製造、運輸、販賣第二級毒品者，處無期徒刑或 7 年以上有期
徒刑，得併科新臺幣 1 千萬元以下罰金。
製造、運輸、販賣第三級毒品者，處 5 年以上有期徒刑，得併
科新臺幣 7 百萬元以下罰金。
製造、運輸、販賣第四級毒品者，處 3 年以上 10 年以下有期
徒刑，得併科新臺幣 3 百萬元以下罰金。
製造、運輸、販賣專供製造或施用毒品之器具者，處 1 年以上
7 年以下有期徒刑，得併科新臺幣 1 百萬元以下罰金。
前五項之未遂犯罰之。
附表：
┌───┬────────────┬──┬───────────────┐
│編號  │    品            名    │數量│        備         註         │
├───┼────────────┼──┼───────────────┤
│1     │丙○○手機0000000000號  │1支 │98年3月20日17時30分許在屏東縣 │
│      │（含SIM卡）             │    │獅子鄉○○段478地號土地（芒果 │
│      │                        │    │園）之工寮及其附連圍繞土地查扣│
│      │                        │    │。                            │
├───┼────────────┼──┼───────────────┤
│2     │丙○○手機0000000000號（│1支 │查扣時間、地點同上            │
│      │含SIM卡）               │    │                              │
├───┼────────────┼──┼───────────────┤
│3     │丙○○手機0000000000號（│1支 │查扣時間、地點同上            │
│      │含SIM卡）               │    │                              │
├───┼────────────┼──┼───────────────┤
│4     │甲○○手機0000000000號（│1支 │查扣時間、地點同上            │
│      │含SIM卡）               │    │                              │
├───┼────────────┼──┼───────────────┤
│5     │乙○○手機0000000000號（│1支 │查扣時間、地點同上            │
│      │含SIM卡）               │    │                              │
├───┼────────────┼──┼───────────────┤
│6-10  │平底鍋                  │5個 │查扣時間、地點同上            │
├───┼────────────┼──┼───────────────┤
│11-12 │液體抽取幫浦            │2台 │查扣時間、地點同上            │
├───┼────────────┼──┼───────────────┤
│13    │大門鎖頭（含鑰匙1支）   │1個 │查扣時間、地點同上            │
├───┼────────────┼──┼───────────────┤
│14-20 │白鐵鍋子                │7個 │查扣時間、地點同上            │
├───┼────────────┼──┼───────────────┤
│21    │大型漏斗                │1個 │查獲時間、地點同上            │
├───┼────────────┼──┼───────────────┤
│22    │脫水機                  │1台 │查獲時間、地點同上            │
├───┼────────────┼──┼───────────────┤
│23-24 │定時器                  │2個 │查扣時間、地點同上            │
├───┼────────────┼──┼───────────────┤
│25    │鬧鐘                    │1個 │查扣時間、地點同上            │
├───┼────────────┼──┼───────────────┤
│26    │磅秤                    │1個 │查扣時間、地點同上            │
├───┼────────────┼──┼───────────────┤
│27-33 │二甲苯                  │7桶 │查扣時間、地點同上            │
├───┼────────────┼──┼───────────────┤
│34    │已加熱萃取麻黃素溶液    │1桶 │(1)查扣時間、地點同上          │
│      │編號34（該局另予以編號A │    │(2)內政部警政署刑事警察局98年5 │
│      │）、編號44（該局另予以編│    │月27日刑鑑字第0980043096號鑑定│
│      │號B）萃取之麻黃素溶液各1│    │書編號A部分）                 │
│      │桶，經檢視為淡黃色透明液│    │                              │
│      │體。(1)驗前毛重35185.00公│    │                              │
│      │克【包裝塑膠桶重3608.60 │    │                              │
│      │公克】；(2)共取23.83公克 │    │                              │
│      │鑑定用罄，總餘31552.57公│    │                              │
│      │克，均檢出第四級毒品毒品│    │                              │
│      │先驅原料假麻黃成分；隨│    │                              │
│      │機抽測編號B純度約1%，推 │    │                              │
│      │估編號A至B均含甲麻黃之│    │                              │
│      │驗前總純質淨重約315.76公│    │                              │
│      │克。                    │    │                              │
│      │                        │    │                              │
├───┼────────────┼──┼───────────────┤
│35-43 │已加熱玻璃燒杯（置放於加│9個 │(1)查扣時間、地點同上          │
│      │熱器上）                │    │(2)內政部警政署刑事警察局98年5 │
│      │編號35-43之疑似萃取之麻 │    │月27日刑鑑字第0980043096號鑑定│
│      │黃素合計九個（刑事警察  │    │書編號C1至C9部分）            │
│      │局另予以編號C1-C9），經 │    │                              │
│      │檢視均為黃色粉末，外觀型│    │                              │
│      │態均相似，隨機抽取編號C3│    │                              │
│      │鑑定。(1)驗前總毛重12170.│    │                              │
│      │15公克【包裝玻璃燒杯總重│    │                              │
│      │約10424. 37公克】；(2)編 │    │                              │
│      │號C3淨重159.46公克，取  │    │                              │
│      │2.82公克鑑定用罄，餘156.│    │                              │
│      │64公克，檢出第四級毒品毒│    │                              │
│      │品先驅原料假麻黃成分，│    │                              │
│      │純度約1%；(3)依據抽測純度│    │                              │
│      │值，推估編號C1至C9均含甲│    │                              │
│      │麻黃之驗前總純質淨重約│    │                              │
│      │17.45公克。             │    │                              │
│      │                        │    │                              │
├───┼────────────┼──┼───────────────┤
│44    │已攪拌未加熱麻黃素溶液  │1桶 │(1)查扣時間、地點同上          │
│      │（鑑定書另予編號B部分） │    │(2)內政部警政署刑事警察局98年5 │
│      │同編號34之說明          │    │月27日刑鑑字第0980043096號鑑定│
│      │                        │    │書編號B部分）                 │
│      │                        │    │                              │
├───┼────────────┼──┼───────────────┤
│45    │塑膠量杯                │13個│查扣時間、地點同上            │
├───┼────────────┼──┼───────────────┤
│46    │浸泡感冒藥成分          │1桶 │查扣時間、地點同上            │
├───┼────────────┼──┼───────────────┤
│47    │垃圾桶                  │5個 │查扣時間、地點同上            │
├───┼────────────┼──┼───────────────┤
│48-61 │已插電使用加熱器        │14台│查扣時間、地點同上            │
├───┼────────────┼──┼───────────────┤
│62-66 │未使用加熱器            │5台 │查扣時間、地點同上            │
├───┼────────────┼──┼───────────────┤
│67-73 │甲苯                    │7桶 │查扣時間、地點同上            │
├───┼────────────┼──┼───────────────┤
│74    │感冒藥                  │164 │(1)查扣時間、地點同上          │
│      │編號74（刑事警察局另予以│包  │(2)內政部警政署刑事警察局98年5 │
│      │編號J）疑似感冒藥丸164包│    │月27日刑鑑字第0980043096號鑑定│
│      │，檢視均為黃色圓型藥錠，│    │書另予編號J部分）             │
│      │外觀型態均相似，隨機抽取│    │                              │
│      │10顆磨混鑑定。(1)總淨重  │    │                              │
│      │32976.60公克，共取2.02公│    │                              │
│      │克鑑定用罄，總餘32974.58│    │                              │
│      │公克；(2)檢出第四級毒品毒│    │                              │
│      │品先驅原料假麻黃成分；│    │                              │
│      │(3)測得假麻黃純度約30% │    │                              │
│      │，驗前總純質淨重約      │    │                              │
│      │9892.98公克。           │    │                              │
│      │                        │    │                              │
├───┼────────────┼──┼───────────────┤
│75    │鹽酸                    │35罐│查扣時間、地點同上            │
├───┼────────────┼──┼───────────────┤
│76    │磁鐵                    │8支 │查扣時間、地點同上            │
├───┼────────────┼──┼───────────────┤
│77    │濾網                    │7支 │查扣時間、地點同上            │
├───┼────────────┼──┼───────────────┤
│78    │已使用濾網（含湯匙1支） │3支 │查扣時間、地點同上            │
├───┼────────────┼──┼───────────────┤
│79    │濾紙                    │4包 │查扣時間、地點同上            │
├───┼────────────┼──┼───────────────┤
│80    │萃取麻黃素感冒藥殘渣    │1包 │查扣時間、地點同上            │
├───┼────────────┼──┼───────────────┤
│81-82 │電風扇                  │2台 │查扣時間、地點同上            │
├───┼────────────┼──┼───────────────┤
│83-85 │片                    │3袋 │查扣時間、地點同上            │
├───┼────────────┼──┼───────────────┤
│86    │甲醇（鐵桶50加侖裝）    │1/4 │查扣時間、地點同上            │
│      │                        │桶  │                              │
├───┼────────────┼──┼───────────────┤
│87    │甲醇（鐵桶50加侖裝）    │1/2 │查扣時間、地點同上            │
│      │                        │桶  │                              │
├───┼────────────┼──┼───────────────┤
│88-93 │甲醇（鐵桶50加侖裝）    │6桶 │查扣時間、地點同上            │
├───┼────────────┼──┼───────────────┤
│94-95 │甲醇（塑膠桶30公斤裝）  │2桶 │查扣時間、地點同上            │
├───┼────────────┼──┼───────────────┤
│96    │攪拌木匙                │2支 │查扣時間、地點同上            │
├───┼────────────┼──┼───────────────┤
│97-106│甲苯                    │10桶│(1)98年3月21日17時30分許在屏東 │
│      │                        │    │縣獅子鄉○○段434地號土地工寮 │
│      │                        │    │及其附連圍繞土地查扣。        │
│      │                        │    │(2)內政部警政署刑事警察局98年5 │
│      │                        │    │月27日刑鑑字第0980043096號鑑定│
│      │                        │    │書編號F部分）                 │
├───┼────────────┼──┼───────────────┤
│107   │大塑膠桶                │20個│查扣時間、地點同上            │
├───┼────────────┼──┼───────────────┤
│108   │小塑膠桶                │17個│查扣時間、地點同上            │
├───┼────────────┼──┼───────────────┤
│109   │不銹鋼鍋                │5個 │查扣時間、地點同上            │
├───┼────────────┼──┼───────────────┤
│110   │磅秤                    │2個 │查扣時間、地點同上            │
├───┼────────────┼──┼───────────────┤
│111   │量杯                    │5個 │查扣時間、地點同上            │
├───┼────────────┼──┼───────────────┤
│112   │漏斗                    │3個 │查扣時間、地點同上            │
├───┼────────────┼──┼───────────────┤
│113   │機油                    │1桶 │查扣時間、地點同上            │
├───┼────────────┼──┼───────────────┤
│114   │氫氧化鈉                │22公│查扣時間、地點同上            │
│      │                        │斤  │                              │
├───┼────────────┼──┼───────────────┤
│115   │塑膠瓢                  │2個 │查扣時間、地點同上            │
├───┼────────────┼──┼───────────────┤
│116   │塑膠管                  │2條 │查扣時間、地點同上            │
└───┴────────────┴──┴───────────────┘

司法院資訊處製作；財團法人民間司法改革基金會備份。
